臺灣高等法院臺南分院刑事裁定　　　　　九十三年度交抗字第一五七號　　　　Ｇ
　　　抗　告　人
　　　即受處分人　甲○○○股份有限公司
　　　法定代理人　劉蔡釆芬
右抗告人因違反道路交通管理處罰條例案件，不服臺灣嘉義地方法院九十三年度交聲
字第七五號，中華民國九十三年九月三十日裁定，提起抗告，本院裁定如左：
      主      文
抗告駁回。
      理      由
一、抗告意旨略以：受處分人即抗告人（下稱抗告人）甲○○○股份有限公司所有之
    車牌號碼ＴＷ—○一九號自用一般大貨車，於民國（下同）九十三年一月六日下
    午五時許，由抗告人之法定代理人劉蔡釆芬之夫劉明澄借予同來借車之吳清塘及
    吳清珍兄弟，因劉明澄與吳清塘相識多年，知悉吳清塘具有大貨車駕駛執照，且
    曾多次借車予吳清塘，遂同意由吳清塘將前開大貨車開走；詎吳清塘於途中，擅
    將前開大貨車交由僅具自小客車駕照之吳清珍駕駛，囑其將車駛還抗告人，因而
    於同日晚間十一時二十二分許，在國道一號公路南向二五八公里處，為內政部警
    政署國道公路警察局第四隊警員認為違規，而以公警局交字第Ｚ0000000
    0號舉發違反道路交通管理事件通知單舉發，原處分機關即交通部公路總局嘉義
    區監理所（下稱原處分機關）以抗告人上述違規事實明確，而依道路交通管理處
    罰條例第二十一條之一第一項第三款及第二十一條之一第三項之規定，裁處抗告
    人罰鍰新台幣（下同）四萬元，並吊扣汽車牌照三個月；惟吳清塘確實領有大貨
    車駕駛執照，因劉明澄曾要求吳清塘提出駕駛執照正本查驗後才答應出借系爭大
    貨車，故抗告人借車時顯已善盡查證駕駛人駕駛執照資格之注意義務。又吳清塘
    擅將大貨車交由吳清珍駕駛之事並非抗告人所能預見之範圍。且本案於臺灣嘉義
    地方法院開庭時，劉明澄、吳清塘、吳清珍三人對於案發當日，由何人先行聯絡
    借車、共同或先後前往借車、是否當面向劉明澄借得車輛等事項，雖互有矛盾之
    處，實乃因吳清塘與吳清珍向劉明澄借得系爭車輛之次數過於頻繁，且抗告人基
    於朋友情誼不收分文多次出借系爭車輛以應吳清塘之需，又吳清珍於案發時並未
    立即告知抗告人，經過三個月後抗告人始知吳清珍有違規之事，況且抗告人經營
    事業繁忙對於三個月前吳清塘與吳清珍來借車的細節，根本無從回想，如何鉅細
    彌遺交代清楚。為此，抗告人狀請撤銷原裁定更為合法之裁定云云。
二、原裁定意旨略以：
（一）按汽車駕駛人駕駛大貨車，有領有小型車駕駛執照駕車者，汽車所有人及駕駛
      人各處新臺幣四萬元以上八萬元以下罰鍰，並吊扣其汽車牌照三個月，道路交
      通管理處罰條例第二十一條之一第一項第三款及第三項分別定有明文。次按，
      道路交通管理處罰條例修正後增定第二十一條之一之立法理由，係鑒於駕駛聯
      結車、大貨車、大客車者，其駕駛經驗、技術均要較駕駛小型車者為高，且該
      等車輛若行駛於道路因而肇事，將嚴重危害行車安全及他人生命安全，對社會
      之衝擊可謂至深且鉅，故為加強上開車輛駕駛人之社會責任及車輛所有人之監
      督管理責任，遂課以駕駛人本人及車輛所有人需同時確保駕駛人符合駕駛資格
      且具有駕照之義務，以維護交通秩序及行車安全；又按人民違反法律上之義務
      而應受行政罰之行為，法律無特別規定時，雖不以出於故意為必要，仍須以過
      失為其責任條件。但應受行政罰之行為，僅須違反禁止規定或作為義務，而不
      以發生損害或危險為其要件者，推定為有過失，於行為人不能舉證證明自己無
      過失時，即應受處罰，司法院大法官會議釋字第二七五號解釋文參照。準此而
      論，行政罰部分係採舉證責任倒置，原則上推定行為人有過失，惟有行為人舉
      證無過失，始能免責，此觀諸道路交通管理處罰條例第二十一條之一第四項，
      另增訂『汽車所有人如已善盡查證駕駛人駕駛執照資格之注意，或縱加以相當
      之注意而仍不免發生違規者，汽車所有人不受本條之處罰』，益證道路交通管
      理處罰條例第二十一條之一規定，係採舉證責任倒置甚明。又因道路交通管理
      處罰條例第二十一條之一關於『汽車所有人責任』之規定，就責任條件部分，
      並未限於故意或過失，是依前開說明，汽車駕駛人於駕駛執照吊扣期間駕車，
      則推定汽車所有人有過失，如汽車所有人未舉證已善盡注意義務，尚難因此免
      責。
（二）查原審法院詢以前揭日期借車之經過，證人吳清塘到庭結證稱：我平常即向劉
      明澄借用前開大貨車，當天由吳清珍打電話與劉明澄約好商借車輛，我不知道
      吳清珍幾點打電話借車，我也不清楚借車的細節，當天下午五點多，我和吳清
      珍開小轎車一起到劉明澄工廠向他借車，我開口向劉明澄借車，借車後我和吳
      清珍開車去載東西等語（見原審卷第二十五頁至第二十六頁），證人吳清珍到
      庭結證稱：當天因為我們要出貨，我叫吳清塘向劉明澄借車，當天中午大約吃
      飽飯後應該是三點左右，我開貨車先到劉明澄工廠，吳清塘開轎車後到，我們
      兩人一起去向劉明澄借車等語（見原審卷第二十六頁至第二十七頁），證人劉
      明澄到庭結證稱：當天白天的時候，詳細時間已忘記，吳清塘和吳清珍兄弟二
      人駕駛（我不知道何人駕駛）一台小貨車同來向我借車，吳清塘只向我說要借
      一下車，然後吳清塘就將他的小貨車放在我公司處，我想我還不使用大貨車，
      就同意借他等語（見原審卷第二十三頁、第二十八頁），又證人劉明澄於九十
      三年二月十一日代理異議人向原處分機關提出陳述則稱：汽車所有人（原審法
      院按應係指劉明澄）有事外出，當天駕駛人有貨物要運送就開走車輛，當所有
      人回來時，看見車輛不在，便打電話向駕駛人詢問有無駕駛執照，駕駛人回答
      有，汽車所有人已善盡查證義務等語，有陳述單一紙附於於原處分機關之「處
      理交通違規聲明異議案件卷宗」可稽；是證人吳清塘、吳清珍及劉明澄三人對
      於吳清塘、吳清珍「何人先行聯絡借車」、「駕駛何種交通工具前往借車」、
      「共同或先後前往借車」及「是否當面向劉明澄借得車輛」等事項，所陳互見
      矛盾，故認該三名證人之信用性甚值懷疑，其等所述當有迴護偏袒異議人情形
      ，因而不足使原審法院憑此形成異議人「已善盡查證駕駛人駕駛執照資格之注
      意，或縱加以相當之注意而仍不免發生違規者」之有利認定，自難援用道路交
      通管理處罰條例第二十一條之一第四項為其免罰之依據。
（三）綜上所述，本件異議人所有之前開大貨車，於前開時、地，有經未取得大貨車
      駕駛執照之駕駛人駕駛之違規事實，而異議人復無法舉證已善盡注意義務，則
      原處分機關據此並引用上開道路交通管理處罰條例第二十一條之一第一項第三
      款及第三項等規定，裁處汽車所有人即本件之異議人罰鍰四萬元，並吊扣汽車
      牌照三個月，於法即無不當。本件異議內容，經核並無理由，故應予以駁回等
      語。
三、按汽車駕駛人駕駛聯結車、大客車、大貨車，係領有小型車駕駛執照駕車者，汽
    車所有人及駕駛人各處新臺幣四萬元以上八萬元以下罰鍰，並當場禁止該汽車駕
    駛人繼續駕駛及扣留其車輛牌照；違反上開情形者，並吊扣其汽車牌照三個月道
    路交通管理處罰條例第二十一條之一第一項第三款、第三項定有明文。又汽車所
    有人如已盡查證駕駛人駕駛執照資格之注意，或縱加以相當之注意而仍不免發生
    違規者，汽車所有人不受上述處罰，同條第四項亦有明定。
四、經核原裁定認事用法，洵無違誤。抗告人抗告意旨以劉明澄曾要求吳清塘提出駕
    駛執照正本，經查驗後才答應出借系爭大貨車，故抗告人借車時顯已善盡查證駕
    駛人駕駛執照資格之注意義務，又吳清塘擅將大貨車交由吳清珍駕駛之事並非抗
    告人所能預見之範圍，且本案於臺灣嘉義地方法院開庭時，劉明澄、吳清塘、吳
    清珍三人對於案發當日，由何人先行聯絡借車、共同或先後前往借車、是否當面
    向劉明澄借得車輛等事項，雖互有矛盾之處，實乃因吳清塘與吳清珍向劉明澄借
    得系爭車輛之次數過於頻繁，又於案發經過三個月後抗告人始知吳清珍有違規之
    事，況且抗告人經營事業繁忙對於三個月前吳清塘與吳清珍來借車的細節，根本
    無從回想，如何鉅細彌遺交代清楚，為此狀請撤銷原裁定更為合法之裁定云云。
    惟查，本件系爭大貨車既如抗告人辯稱曾多次借予吳清塘與吳清珍，則抗告人查
    證駕駛人駕駛執照資格之注意義務，不僅應要求原借用大貨車之駕駛人吳清塘不
    得將大貨車交由不具法定資格之人駕駛，亦應嚴禁不具法定資格之吳清珍駕駛大
    貨車，始已盡法定之查證駕駛人駕駛執照資格之注意義務，故抗告人上開違規行
    為，應堪認定，仍執前開情詞，指摘原裁定不當，為無理由，應予駁回。
據上論結，應依道路交通管理處罰條例第八十九條、道路交通案件處理辦法第二十六
條，刑事訴訟法第四百十二條，裁定如主文。
中    華    民    國      九十三      年      十一      月      九      日
                                  臺灣高等法院臺南分院刑事第三庭
                                      審判長法官  陳    義  仲
                                            法官  陳    顯    榮
                                            法官  宋    明    蒼
右正本證明與原本無異。
不得再抗告。
                                      法院書記官  尤    乃    玉
中    華    民    國      九十三      年      十一      月      十      日
